臺灣高等法院交通事件裁定　　　　　　 94年度交抗字第479號
抗 告 人　　臺北市交通事件裁決所
受處分人　　甲○○
上列抗告人因受處分人違反道路交通管理處罰條例案件，不服臺
灣士林地方法院，中華民國94年5月20日所為裁定（94年度交聲
字第179號、第180號），提起抗告，本院裁定如下：
    主  文
抗告駁回。
    理  由
甲、關於受處分人甲○○未依期限參加定期檢驗逾六個月以上，
    處罰鍰新臺幣一千四百元，並註銷甲○○領用之H6-4781號
    自用小客車號牌部分（原處分案號：北市裁三字第22212107
    29號)：
    按受處分人或原處分機關對於地方法院或其分院交通法庭有
    不服者，得提起抗告，道路交通案件處理辦法第26條固有明
    文。惟此項抗告權人限於因上開裁定受有不利益者為限，否
    則即難認有抗告之實益，其提起抗告為法律上所不允許。查
    ：抗告人即原處分機關對於93年2月13日以：北市裁三字第
    2221210729號裁處受處分人甲○○未依期限參加定期檢驗逾
    六個月以上，處罰鍰新臺幣 (下同)一千四百元，並註銷甲
    ○○領用之H6-4781號自用小客車號牌部分，雖經原審以送
    達之行政程序有重大瑕疵，乃無效處分，惟原無效處分形式
    上既然存在，仍應予以撤銷，惟亦認定受處分人甲○○違章
    之事證明確，援引道路交通管理處罰條第17條第1項規定，
    處甲○○罰鍰一千四百元，及註銷甲○○領用之H6-4781號
    自用小客車號牌之裁定，經核其適用之法律與效果，均與原
    處分機關為上開無效處分所認定之違章事實及適用之法律無
    異，依上說明，原處分機關對於原審法院上開裁定提起抗告
    ，即無抗告之必要，其抗告為不合法，自應予駁回。
乙、關於受處分人甲○○使用註銷牌照行駛，處罰鍰三千六百元
    ，並扣繳牌照經原審撤銷原處分，另為不罰諭知部分（原處
    分案號：北市裁三字第22ACV54255 5號):
一、原處分意旨略以：使用註銷之牌照行駛者，處汽車所有人新
    臺幣（以下同）3,600元以上10,800元以下罰鍰，並禁止行
    駛及扣繳牌照，道路交通管理處罰條例第12條第1項第4款、
    第2項中段分別定有明文。受處分人所有H6-4781號自用小客
　　車，因於民國90年10月11日未參加定期檢驗，經臺北市監理
　  處於91年2月4日製單舉發，由臺北市交通事件裁決所於93年
    2月13日裁罰1,40 0元，並註銷其牌照等情，提出臺北市交
    通事件裁決所北市裁三字第裁00-000000000號違反道路交通
    管理事件裁決書、臺北市○○○○○道路交通管理事件通知
    單影本1份附卷可證，爰適用上述法規處異議人甲○○罰鍰
    三千六百元，並扣繳牌照部分云云。
二、原審裁定意旨略以：行政機關援引道路交通管理處罰條例第
    12條第1項第4款、第2項中段條文裁罰，必以牌照經合法註
    銷為限，倘註銷之處分依法尚未生效力，或尚未確定，自難
    以認定汽車所有人有使用註銷牌照之情事，而對於汽車所有
    人為裁罰。查、經查異議人所有H6-4781號自用小客車，因
    於民國90年10月11日未參加定期檢驗，經臺北市監理處於91
    年2月4日製單舉發，由臺北市交通事件裁決所於93年2月13
    日裁罰1,40 0 元，並註銷其牌照等情，雖有臺北市交通事
    件裁決所北市裁三字第裁00-000000000號違反道路交通管理
    事件裁決書、臺北市○○○○○道路交通管理事件通知單影
    本1份附卷可證，惟：
    (一)處理違反道路交通管理事件，有關文書送達之程序，依行
    政程序法之規定，違反道路交通管理事件統一裁罰基準及處
    理細則（交通部會同內政部依道路交通管理處罰條例第92條
    第3項之授權訂定之行政規則）第5條定有明文。又送達，如
    經當事人或代理人指定送達代收人，向行政機關陳明者，應
    向該代收人為送達，行政程序法第83條第1項定有明文。前
    述註銷牌照（臺北市交通事件裁決所北市裁三字第裁00-0
    00000000號）之裁決書，於93年2月27日送達於異議人當時
    之戶籍地址臺北市○○區○○路68巷6弄13號，由李錫惠簽
    收之事實，雖有中華民國郵政掛號郵件收件回執影本1份附
    卷可稽，並為異議人所不否認，可認定為真實。惟異議人於
    85年10月11日於公路總局臺中區監理所登檢領用H6-4781號
    自用小客車牌照，登記地址原為臺北市○○區○○街49號8
    樓，嗣於89年9月25日申請增設通信地址為臺北縣汐止市○
    ○街98巷20號4樓，此有臺北市監理處94年4月12日北市監三
    字第09461001500號函1份暨所附汽車車籍查詢單2張及公路
    監理業務通信地址申請書各1份附卷可證。而依前開公路監
    理業務通信地址申請書之記載，異議人於申請時，係使用公
    路監理單位所印製之申請書，表明依通信地址寄發予異議人
    之函件，保證該址之代收單位或人員不會以無法送達之理由
    拒收或提出異議…爾後由監理機關郵寄之相關通知書、繳費
    通知單及裁決書等，同意郵寄至通信地址等語，據此其通信
    地址之申請，原意應係就通知書、繳費通知單及裁決書之相
    關事宜指定送達代收處所並指定以居住該處所之人員為送達
    代收人無訛，依照前開行政程序法第83條第1項之規定，公
    路主管機關所設置之裁決單位，就裁決書之送達，應向前開
    通信地址為之。故前開註銷牌照之裁決書，雖送達於異議人
    之戶籍地，並由李錫惠代為簽收，仍難認為已經合法送達。
    (二)又違反道路交通管理處罰條例行為之處罰，應依違反道路
    交通管理事件統一裁罰基準及處理細則第11條第1項之規定
    （即交通部會同內政部依道路交通管理處罰條例第92條第3
    項之授權所訂定之行政規則）填製舉發違反道路交通管理事
    件通知單，俾行為人於接獲違反道路交通管理事件通知單後
    ，得於15日內不經裁決，逕依該條例第92條第3項之罰鍰基
    準規定向指定之處所繳納結案；或不服舉發事實，於15日內
    ，向處罰機關陳述意見。換言之，公路主管機關依法設置之
    裁決單位，就前開違反道路交通管理處罰條例行為，對行為
    人作成罰鍰或吊扣牌照之處分前，應先填製舉發違反道路交
    通管理事件通知單為舉發並為送達，以利行為人自動繳納罰
    鍰及繳送牌照及行照或聲明不服，此乃裁決單位依法必須遵
    守之正當法律程序。倘裁決單位未經合法舉發並通知行為人
    逕為裁決，即與前述法定正當法律程序有違，其據以作成之
    行政處分具有重大明顯之瑕疵，依行政程序法第111條第7款
    規定應屬無效。本件異議人於91年2月4日因不依限期於90
    年10月11日參加定期檢驗，經臺北市監理處製作違反道路交
    通管理事件通知單（舉發單號：北市監一字第212101729號
    ）為舉發。惟異議人已於89年9月25日申請增設通信地址，
    舉發機關卻未將前開舉發違反道路交通管理事件通知單送達
    異議人所增設之通信地址，反郵寄至異議人之原登記地址即
    臺北市○○區○○街49號8樓，並於因異議人遷移不明遭退
    回後，即為公示送達，此有臺北市監理處94年5月4日北市監
    一字第09461327100號函及所附通知單影本及中華民國郵政
    掛號郵件收件回執影本各1份附卷可證。按應受送達之處所
    不明，或於有治外法權人之住居所或事務所為送達而無效，
    或於外國或境外為送達，不能依行政程序法第86條之規定辦
    理或預知雖依該規定辦理而無效者，行政機關始有依職權為
    公示送達之餘地，此見行政程序法第78條規定即明。異議人
    既已增設通信地址，原舉發通知單之送達未依增設之通信地
    址為之，逕於郵寄異議人之原登記地址遭退後，即辦理公示
    送達，依照前開說明，前開公示送達即與行政程序法第78
    條所定要件不合，難生合法送達之效力。是前開舉發通知單
    未經合法送達異議人，原處分據以為註銷牌照之裁罰，其行
    政程序有重大明顯之瑕疵，而屬無效之行政處分。故原處分
    機關於93年2月13日所為之註銷H6-4781號自用小客車牌照之
    裁決未經合法送達，且因程序有重大瑕疵，屬無效之行政處
    分。原處分機關據此無效之行政處分，為異議人使用註銷牌
    照之認定，裁處異議人罰鍰3,600元，並牌照扣繳，容有未
    洽。異議人聲明異議，非無理由，爰將原處分撤銷，並另為
    異議人不罰之諭知。
三、本院核原審裁定，尚無不合。抗告意旨雖以：依照交通部90
    年2月2日交路九十字第018328號函示: 查本案台北市政輔交
    通局市項建議原係基於社會現狀及簡政便民所為之考量，惟
    經轉法務部函覆略稱：「‧‧認定上有其困難‧‧倘對於通
    訊地址送達發生送達之效力，將來在執行上如何確定合法送
    達及如何證明確實所在地等均有疑義」故在法理釐清確認前
    ，仍不宜於「舉發違反道路交通管理事件通知單」增設通訊
    地址，次按道路交通安全規則第23條復規定「汽車顏色、型
    式、輪胎隻數及尺寸、燃料性質及汽車所有人名稱、地址等
    如有變更，均應向公路監理機關辦理登記。」據此本案違規
    通知單、裁決書已合法送達，本所依法裁處罰鍰三千六百元
    ，及扣繳牌照，並無不當云云。惟按受處分人於85年10月11
    日於公路總局臺中區監理所登檢領用H6-4781號自用小客車
    牌照，登記地址原為臺北市○○區○○街49號8樓，嗣於89
    年9月25日申請增設通信地址為臺北縣汐止市○○街98巷20
    號4樓。而依前開公路監理業務通信地址申請書之記載，受
    處分人於申請時，係使用公路監理單位所印製之申請書，表
    明依通信地址寄發予異議人之函件，保證該址之代收單位或
    人員不會以無法送達之理由拒收或提出異議…爾後由監理機
    關郵寄之相關通知書、繳費通知單及裁決書等，同意郵寄至
    通信地址等情，已據原審裁定詳敘如上。而監理機關既備妥
    申請書受理民眾填製申辦，應屬昭示在外之行政行為，姑不
    論該行為適法性存否疑義，如非悖於公共秩序及善良風俗，
    即應有其效力，則民眾遵循該行政行為指示，自應受信賴保
    護。再者，受處分人於89年間申請增設通信地址後，其領用
    H6-4781號牌自用小客車92、93年汽車燃料使用費繳內通知
    書，舉發機關台北市監理處亦係根據受處分人嗣後增設之通
    信地址送達「臺北縣汐止市○○街98巷20號4樓」予受處分
    人收受，有上述繳款通知書附原審卷足憑。其異於本案「舉
    發違反道路交通管理事件通知單」之送達處所至明，同一機
    關對於不同之事項送達標準，竟生此歧異，則民眾如何得以
    預測並苛求其遵循，其不利益不得歸於受處分人，從而，原
    處分機關未依照受處分人增設之通信地址送達文件，難謂合
    法。原處分機關抗告意旨執上述法令及上級機關之公文釋示
    主張本案舉發送達合法云云，洵不足採，其抗告為無理由，
    自應予駁回。
四、據上論結，應依道路交通案件處理辦法第26條，刑事訴訟法
    第408條第1項前段、第412條，裁定如主文。
中　　華　　民　　國　　94　　年　　6 　　月　　30　　日
　　　　　　　　  交通法庭審判長法　官  楊照男
　　　　　　　　　　            法　官  周政達
  　　　　　　　　　　　　      法　官  江振義
以上正本證明與原本無異。
不得再抗告。
                                書記官  劉文美
中　　華　　民　　國　　94　　年　　7 　　月　　4 　　日
